臺灣士林地方法院民事判決　　　　　　　 93年度訴字第991號
原　　　告　乙○○
　　　　　　　　　　32號6樓.
訴訟代理人　邱六郎律師
被　　　告　甲○○
上列當事人間損害賠償事件，本院於民國94年8 月17日言詞辯論
終結，判決如下：
    主  文
被告應給付原告新臺幣伍拾捌萬壹仟陸佰伍拾元，及自民國93年
9 月1 日起至清償日止，按年息百分之五計算之利息。
原告其餘之訴駁回。
訴訟費用由被告負擔。
本判決原告勝訴部分，於原告以新臺幣貳拾萬元為被告供擔保後
，得假執行；但被告如以新臺幣伍拾捌萬壹仟陸佰伍拾元為原告
預供擔保或提存，得免為假執行。
原告其餘假執行之聲請駁回。
    事實及理由
一、按訴狀送達後，原告不得將原訴變更或追加他訴，但被告同
    意、請求之基礎事實同一，或擴張減縮應受判決事項之聲明
    者，不在此限；被告於訴之變更追加無異議，而為本案之言
    詞辯論者，視為同意變更或追加，民事訴訟法第255 條第1
    項第1 、2 、3 款、第2 項定有明文。本件原告起訴聲明為
    請求被告給付新臺幣（下同）781,650 元，及自民國84年9
    月30 日 起至清償日止，按年息5%計算之利息；嗣於93年10
    月27日變更其利息起算日為85年9 月22日；再於94年4 月8
    日言詞辯論期日變更其聲明為：「被告應給付原告581,650
    元，及自88年10月1 日起至清償日止，按年息5%計算之利息
    。」經核原告訴之變更顯係基於同一基礎事實，而減縮應受
    判決事項之聲明者，被告復對訴之變更無異議而為本案之言
    詞辯論，依前開法條規定，原告聲明之變更，應予准許。
二、原告起訴主張：
  (一)原告於民國75年6 月9 日，以臺北市餐飲業職業工會（下稱
    「餐飲業工會」）會員名義，參加勞工保險，84年8 月間因
    有金錢需要，至餐飲業工會請教辦理退出保險、請求給付保
    險金手續，被告當時任職於該工會，乃表示願代原告辦理。
    原告即依被告吩咐，將身分證及印章交付被告，被告即於84
    年8 月31日代理原告向勞工保險局申請老年給付，經勞工保
    險局於84年9 月18日核准發給781,650 元，但被告竟於勞工
    保險局現金給付收據上之申請人（即原告）之通訊地址載為
    「臺北市○○○路50巷4 號」，亦即被告當時之地址，並載
    明選擇給付之方法為「郵政匯票郵寄申請人」。勞工保險局
    依被告填寫之申請書內容，將郵政匯票直接寄至被告住所地
    ，被告接到後逕行領取該指名原告之匯票，並未通知原告。
  (二)嗣於84年10月間，原告之妻因舊性腦血管病變併癡呆症等疾
    病，需相當多的醫藥費，原告持馬偕醫院診斷書，再至餐飲
    業工會請教工會人員應如何辦理保險給付，並向被告查詢前
    此委託被告辦理原告老年給付之結果，被告方告知已經辦妥
    ，並約原告於天母某地見面，交給原告200,000 元，聲稱為
    全部老年給付，當時原告並不知悉被告事實上領取之總金額
    為781,650元。
  (三)因被告已交付原告200,000 元，原告不知被告欺瞞情事，乃
    又依被告吩咐，將其妻簡毛秀桃申請殘廢給付所需證件（包
    括身分證、印章、診斷書）交給被告辦理，被告同樣填寫其
    住所地為郵政匯票寄送地址，嗣原告之妻不幸於85年4 月29
    日過世，原告向被告探詢殘廢給付之結果，被告佯稱只申請
    到180,000 元，並交付該款項予原告，嗣原告於92年3 月間
    ，向淡水鎮公所申請老年津貼，經該公所告知原告已辦老年
    給付，並領數十萬元，故不能再領取老年津貼云云，原告乃
    於92年4 月間向勞工保險局查詢，得知原告應領之老年津貼
    總金額為781,650 元，簡毛秀桃應領之殘廢給付為660,000
    元之情，至該時原告始知被告受任辦理後，未交付核撥款項
    中581,650 元予原告之事實，原告自得請求被告給付之。
  (四)並聲明請求判決：
  1、被告應給付原告581,650 元，及自88年10月1 日起至清償
     日止，按年息5%計算之利息。
  2、原告願供擔保，請准宣告假執行。
二、被告則辯稱：
  (一)確實於84年間代理原告申請勞工保險老年給付，申請時需要
    提出申請人身分證影本及印章，領款時則需要申請人及代理
    人之身分證正本及印章。因申請到撥款約有30天至45天的時
    間差，原告急需用錢，所以先向被告借錢200,000 元，因被
    告對原告有債權，故將郵政匯票之郵寄地址填載為被告地址
    ，款項核撥後，原告將身分證及印章交付被告，由被告於84
    年9 月30日持向郵局兌領781,650 元，被告並已於扣除原告
    對被告之借款債權200,000 元後，將餘款581,650 元結清交
    付原告，並同時返還原告之身分證及印章。之後原告又陸續
    向被告借款，85年3 月間原告配偶腦中風重度殘障，欲申請
    殘廢給付並同時辦理退保，因辦理殘廢給付應提出醫生診斷
    證明，若非原告申請後交付被告，被告不可能取得該證明文
    件，被告代理原告辦理其配偶之殘廢給付後，該款項同樣於
    30 日 至40日內核下，匯票寄到後，被告再拿原告之妻之身
    分證及印章至郵局領取，扣除原告借款數額後，與原告結清
    ，並交付餘款及簡毛秀桃之身分證及印章予原告。
  (二)原告財務情況不佳，一直向被告借錢，在辦理勞保退休及殘
    廢給付同時，被告即已明白告知約款項30日至40日即可核下
    ，原告自稱需錢孔急，豈可能於提出申請後即不加聞問，之
    後才發現錢已兌領？況若被告未將老年給付之款項給付原告
    ，原告焉可能再委託被告辦理其配偶之殘廢給付？且原告辦
    理退休給付、其配偶辦理殘廢給付，均同時退保，之後不必
    再繳保費，原告豈有不知已取得金錢之理？原告稱其妻於85
    年4 月29日死亡，被告代理向勞工保險局申請180,000 元之
    喪葬費交付原告，惟原告之妻前已申請殘廢給付並同時退保
    ，故死亡時，原告及其配偶均無領取喪葬費之資格，且原告
    及配偶投保月薪資才1 萬餘元，無論如何不可能領取喪葬費
    180,000 元，況若被告曾交付180,000 元予原告，則原告豈
    可能不懷疑之前之「退休給付」或「殘廢給付」為何未發下
    ？
  (三)並聲明請求判決：
  1、原告之訴及其假執行之聲請均駁回。
  2、如受不利判決，願供擔保請准宣告免為假執行。
三、兩造不爭執之事實：（本院卷第55頁、第56頁、第86頁參照
    ）
  (一)原告於75年6 月9 日，以餐飲業工會會員名義，參加勞工保
    險，嗣因原告於84年間需要用錢，故委託被告於84年8 月31
    日代理原告向勞工保險局申請老年給付，經勞工保險局於84
    年9 月18日核准發給781,650 元。被告於勞工保險局現金給
    付收據上之請領人載為原告，但將申請人之通訊地址載為「
    臺北市○○○路50巷4 號」，即被告當時之地址，並載明選
    擇給付之方法為「郵政匯票郵寄申請人」，嗣勞工保險局依
    被告填寫之申請書內容，將郵政匯票直接寄至被告住所地，
    被告接到後，於84年9 月30日代為領取該指名原告之匯票，
    金額共計781,650 元。此並有勞工保險局94年2 月23日保給
    老字第09460076440 號函所附勞工保險給付申請書《老年給
    付》、勞工保險現金給付收據、匯票、身分證正反面影本等
    件附卷可稽（本院卷第70頁至第73頁參照）。
  (二)84年10月間，原告之妻簡毛秀桃因舊性腦血管病變併癡呆症
    等疾病，原告再委託被告代為辦理簡毛秀桃之殘廢給付。此
    並有勞工保險局94年2 月23日保給老字第09460076440 號函
    所附勞工保險給付申請書《殘廢給付》、勞工保險現金給付
    收據、勞工保險殘廢診斷書、匯票影本等件附卷可稽（本院
    卷第64頁至第69頁參照）。
  (三)原告自84年7、8月起即未給付勞工保險費。
  (四)被告於領取原告之老年給付後，曾給付200,000 元予原告。
  (五)被告為原告代辦老年給付時，原告曾交付身分證予原告。
四、本件經兩造協商整理後之爭點為：（本院卷第86頁參照）
  (一)被告是否已經給付原告581,650元？
  (二)原告是否曾向被告借款200,000元？
  (三)原告是否曾授權被告代領勞工保險老年給付？
  茲分述如下：
  (一)就被告是否借款200,000 元予原告，並於扣除該200,000 元
    借款後，給付原告老年給付餘額581,650 元之爭點：（即爭
    點(一)、(二)）
  1、按民事訴訟當事人主張有利於己之事實者，就其事實有舉
     證之責任，民事訴訟法第277 條前段定有明文；又原告於
     起訴原因已有相當之證明，而被告於抗辯事實並無確實證
     明方法，僅以空言爭執者，當然認定其抗辯事實之非真正
     ，而應為被告不利益之裁判；原告對於自己主張之事實已
     盡證明之責後，被告對其主張，如抗辯其不實並提出反對
     之主張者，則被告對其反對之主張，亦應負證明之責，此
     為舉證責任分擔之原則；各當事人就其所主張有利於己之
     事實，均應負舉證之責，故一方已有適當之證明者，相對
     人欲否認其主張，即不得不更舉反證。最高法院著有18年
     上字第1679號、第2855號、19年上字第2345號判例分別可
     資參照。兩造就被告代理原告申請勞工保險老年給付，並
     代理被告領取老年給付核撥金額共計781,650 元之事實既
     不爭執，堪認原告就其起訴原因已有相當之證明；原告既
     抗辯被告僅給付其中200,000 元，其餘581,650 元未據給
     付，依前開法條規定及判例說明，被告自應就其曾於代理
     原告辦理並領取老年給付前借款200,000 元予原告，及於
     領取老年給付後已經給付其餘款項581,650 元予原告等有
     利於己之積極事實，負舉證責任。
  2、被告自承無法證明其曾借款200,000 元予原告，及其於代
     領老年給付後，業已扣除200,000 元並將餘款581,650 元
     給付原告之事實（本院卷第56頁參照），已難認為被告已
     舉有利反證，以證明原告之主張為不實在；被告另辯稱：
     「原告去年（93年）10月間曾對我說他一毛錢都沒有領到
     ，後來又說都有領到，原告有說我說他除了老人津貼沒有
     領到半毛錢，其他都有領到，花到只剩8 萬元」等語（本
     院卷第106 頁參照），惟依被告所述，原告除表示「全部
     都領到」以外，亦曾告知被告「一毛錢都沒有領到」，則
     縱原告確曾告知被告前開情事，亦難以被告有訴訟外自認
     之情為由，據以認定被告確實已經給付原告581,650 元；
     被告另表示其夫可證明被告曾借錢給原告云云，惟亦陳稱
     ：「我曾經告訴我先生說我有借錢給原告，但是我沒有說
     借給原告多少錢。」等語（本院卷第115 頁參照），堪認
     被告之夫對兩造間是否有借貸關係，借貸金額若干等情，
     均未親自見聞，縱到庭作證，亦難採為有利於被告之證據
     ，併予說明。
  3、本件被告既有代理原告領取勞工保險老年給付781,560 元
     之情，惟未能證明兩造間有借貸關係及被告已經給付餘款
     581,650 予原告之情，則原告自得依委任之法律關係，請
     求被告給付餘款581,650 元。
  (三)因被告無法舉證證明曾借款200,000 元予原告，及已經交付
    581,650 元予原告之事實，已堪認原告請求被告給付老年給
    付餘款581,650 元之主張為可採，則關於原告是否曾授權被
    告代領勞工保險老年給付之爭點（即爭點(三)），已不影響本
    件之判斷，無庸再予論述，附此敘明。
五、綜上所述，因兩造確有委任之法律關係存在，原告得依委任
    法律關係請求被告給付581,650 元；雖原告另主張被告對其
    有侵權行為，得依侵權行為之法律關係向被告為損害賠償之
    請求，並加計自損害時起之利息（本件係請求自請求日回溯
    5 年內之利息）云云，惟按侵權行為之構成要件，須符合：
    因故意或過失不法侵害他人權利，或故意以背於善良風俗之
    方法，加損害於他人者，或違反保護他人之法律致生損害於
    他人之條件（民法第184 條參照），惟依原告所指情形，尚
    難逕認為被告對原告有何侵權行為。又按給付無確定期限者
    ，債務人於債權人得請求給付時，經其催告而未為給付，自
    受催告時起，負遲延責任。其經債權人起訴而送達訴狀，或
    依督促程序送達支付命令，或為其他相類之行為者，與催告
    有同一之效力；又應付利息之債務，其利率未經約定，亦無
    法律可據者，週年利率為百分之五，民法第229 條第2 項、
    第203 條分別定有明文。因兩造確有委任之法律關係存在，
    原告得依委任法律關係請求被告給付581,650 元，及自支付
    命令送達翌日即93年9 月1 日起至清償日止，按年息5%計算
    之利息，原告於該範圍內之請求，應予准許，逾此部分之請
    求，則屬無據，應予駁回。
六、兩造陳明願供擔保，聲請准予宣告假執行及免為假執行，經
    核原告勝訴部分並無不合，爰分別酌定相當擔保金額予以准
    許；至原告敗訴部分，其假執行之聲請即失所附麗，應予駁
    回。
七、本件事證已臻明確，兩造其餘主張舉證及防禦方法，於判決
    結果不生影響，無庸一一論述；又本件原告雖一部敗訴，惟
    其訴經駁回者為利息之一部分，依民事訴訟法第77條之2第2
    項規定，其經本院駁回部分不計入訴訟標的價額計算，亦未
    徵收裁判費，故本院認訴訟費用仍應全部由被告負擔。併予
    說明。
八、據上論結，原告之訴為一部有理由，一部無理由，依民事訴
    訟法第79條、第390 條第2 項、第392條，判決如主文。
中　　華　　民　　國　　94　　年　　8 　　月　　31　　日
                  民事第二庭  法  官  王怡雯
以上正本證明與原本無異。
如對本判決上訴須於判決送達後20日內向本院提出上訴狀。
中　　華　　民　　國　　94　　年　　9 　　月　　6 　　日
                              書記官  陳秀玲
